ACORDAO-COMPLETO-2532609

ACÓRDÃO 8483/2022 ATA 42/2022 - SEGUNDA CÂMARA

VISTOS, relatados e discutidos estes autos de Embargos de Declaração em Recurso de Reconsideração (TCE) opostos por Ramilson Araújo Moraes, contra o Acórdão 6332/2021-TCU-Segunda Câmara; 
ACORDAM os Ministros do Tribunal de Contas da União, reunidos em Sessão da Segunda Câmara, diante das razões expostas pelo Relator, em: 
9.1. conhecer dos embargos de declaração, com fundamento no artigo 34, § 2º, da Lei 8.443/1992, e no artigo 287, § 3º, do RITCU e, no mérito, rejeitá-los; 
9.2. dar ciência desta decisão ao recorrente e demais interessados no processo.

Embargos de declaração interposto por Ramilson Araújo Moraes, ex-prefeito municipal de Aiuaba/CE, contra o Acórdão 6332/2021-TCU-2ª Câmara, de relatoria do Ministro Raimundo Carreiro.

Segunda Câmara

Prefeitura Municipal de Aiuaba - CE.

3. Interessados/Responsáveis/Recorrentes:
3.1. Interessado: Ministério do Turismo (05.457.283/0001-19).
3.2. Responsável: Ramilson Araújo Moraes (XXX.371.044-XX).
3.3. Recorrente: Ramilson Araújo Moraes (XXX.371.044-XX).

13.1. Ministros presentes: Bruno Dantas (Presidente), Aroldo Cedraz e Antonio Anastasia (Relator).
13.2. Ministro-Substituto convocado: Marcos Bemquerer Costa.

ACORDAO-COMPLETO-2583978

Acórdão 3133/2023 - Segunda Câmara

ANTONIO ANASTASIA

Ministro Raimundo Carreiro.

Adoto como Relatório, nos termos do art. 1º, § 3º, inciso I, da Lei 8.443/1992 a instrução de peça eletrônica 141, lavrada no âmbito da Secretaria de Recursos do TCU (Serur) , a qual foi endossada pelo diretor da subunidade, por delegação de competência do titular da unidade técnica (peça 142) :
"INTRODUÇÃO
	Trata-se de embargos de declaração (peça 131) oposto por Ramilson Araújo Moraes, ex-prefeito municipal de Aiuaba/CE, contra o Acórdão 6332/2021-TCU-Segunda Câmara (peça 120) , de relatoria do Ministro Raimundo Carreiro, transcrito na íntegra abaixo:
9. Acórdão: 
VISTOS, relatados e discutidos estes autos de tomada de contas especial, em que se aprecia recurso de reconsideração interposto por Ramilson Araújo Moraes, ex-prefeito municipal de Aiuaba/CE, contra o Acórdão 10670/2018-TCU-Segunda Câmara (Ministro-Substituto Marcos Bemquerer Costa) , por meio do qual este Tribunal julgou irregulares as contas do recorrente, condenando-o em débito e multa, em razão do não encaminhamento da documentação exigida para a prestação de contas do Convênio 481/2010 (Siconv 735868) , celebrado com o objetivo de promover o turismo, por meio da realização do projeto intitulado "Aiuaba Fest". 
ACORDAM os Ministros do Tribunal de Contas da União, reunidos em sessão da Segunda Câmara, diante das razões expostas pelo relator, em: 
9.1 nos termos dos arts. 32, inciso I e 33, da Lei 8.443/1992, conhecer do presente recurso, para, no mérito, negar-lhe provimento, mantendo na íntegra o Acórdão 10670/2018-TCU-Segunda Câmara; 
9.2 dar ciência desta deliberação ao recorrente e demais interessados no processo, informando que o teor integral das peças que o integram poderá ser obtido no endereço eletrônico www.tcu.gov.br/acordaos e que o acesso às demais peças do processo pode ser obtido no endereço eletrônico deste Tribunal, opção "vista eletrônica".
2.	Esta tomada de contas especial foi instaurada pelo Ministério do Turismo em desfavor do ex-prefeito de Aiuaba/CE, Ramilson Araújo Moraes (gestão de 2009/2012) , tendo em vista o não encaminhamento da documentação exigida para a prestação de contas do Convênio 481/2010 (Siconv 735868, peça 1, p. 37-55) , celebrado com o objetivo de promover o turismo, por meio da realização do projeto intitulado "Aiuaba Fest". 
3.	Para a concretização do ajuste, foram previstos R$ 110.000,00, dos quais R$ 100.000,00 foram repassados pelo concedente em 5/7/2010 (peça 1, p. 57) . 
4.	O Sr. Ramilson Araújo Moraes fora citado (peças 5 e 6) para apresentar alegações de defesa em face da não apresentação de documentação comprobatória da efetiva realização do "Aiuba Fest", com infração ao disposto no parágrafo único do art. 70 da Constituição Federal, no art. 93 do Decreto-Lei 200/1967 e no art. 56 da Portaria Interministerial 127, de 29 de maio de 2008. 
5.	Após o regular desenvolvimento dos autos, o Tribunal, por meio do Acórdão 10670/2018-TCU-Segunda Câmara, julgou irregulares suas contas, condenou-o ao ressarcimento do débito de R$ 100.000,00 e aplicou-lhe multa de R$ 15.000,00, em razão da não aprovação da prestação de contas relativa ao objeto do Convênio 481/2010, previsto para ocorrer em 29/05/2010. 
6.	Inconformado, o ex-prefeito apresentou recurso de reconsideração (peça 54) , que foi analisado às peças 73-75 e reanalisados às peças 81-82, em razão dos elementos complementares de defesa acostados posteriormente à peça 78. A proposta desta Serur de negativa ao provimento do mérito do recurso contou com a anuência do Ministério Público junto ao TCU (peças 77 e 83) . 
7.	O Tribunal conheceu o recurso e converteu a apreciação do mérito em diligência, determinando à Secretaria de Recursos, por meio do item 9.3 do Acórdão 3359/2020-TCU-Segunda Câmara, de relatoria do Ministro Raimundo Carreiro, que (peça 85) : 
9.3.1. promova diligência junto ao Ministério do Turismo, a fim de obter cópia do processo administrativo de TCE relativo às irregularidades verificadas na aplicação dos recursos transferidos à Prefeitura Municipal de Aiuaba/CE, para promover o evento denominado "Aiuaba Fest", objeto do Convênio 481/2010 (Siconv 735868) , contendo todos os documentos de despesas que serviram de base para as conclusões do Relatório de TCE 721/2014 (peça 1, p. 129-134) ; 
9.3.2. promova, em seguida, nova análise do Recurso de Reconsideração, à luz dos novos documentos colhidos, das fotografias acostadas aos autos e das alegações do recorrente constantes dos autos, propondo as medidas que entender pertinentes e submetendo a proposta de mérito à apreciação do MP/TCU. 8. Em resposta à diligência (peça 88) , o Ministério do Turismo apresentou informações e documentos contidos nas peças 93-95. 9. Passa-se à reanálise do recurso de reconsideração (peças 54 e 78) , à luz de todos os documentos acostados nos autos.
8.	Em resposta à diligência (peça 88) , o Ministério do Turismo apresentou informações e documentos contidos nas peças 93-95.	
9.	Esta Secretaria de Recursos reanalisou o recurso de reconsideração (peças 54 e 78) , à luz de todos os documentos acostados nos autos, e propôs a negativa de provimento ao apelo (peças 97-98) . 
10.	O Ministério Público junto ao TCU manifestou-se pela anuência à proposta da Secretaria de Recursos (peça 112) .
11.	Em seguida, o responsável apresentou os memoriais com outros documentos (peça 99 a 111) , o pedido de exclusão do processo da lista de contas julgadas irregulares (peças 113-114) e a arguição da ocorrência da prescrição (peça 119) .
12.	O Ministro Raimundo Carreiro acompanhou as conclusões da Secretaria de Recursos, secundadas pelo MPTCU, ainda que à luz dos novos elementos documentais juntados pelo recorrente, a teor do voto condutor do Acórdão 6332/2021-TCU-Segunda Câmara (peças 120 e 121) .
13.	Passa-se ao exame do apelo.
EXAME DE ADMISSIBILIDADE
14.	O Ministro-relator Raimundo Carreiro admitiu os embargos de declaração (peça 136) , com a suspensão dos efeitos do item 9.1 do Acórdão 6332/2021-TCU-Segunda Câmara (peças 137-138) .
EXAME DE MÉRITO
15. 	Constitui objeto desta análise definir se há omissão do Tribunal quanto a: 
15.1.	A caracterização da prescrição da pretensão punitiva/ressarcitória, segundo os critérios do Acórdão 1441/2016-TCU-Plenário e do regime da Lei 9.873/1999.
15.2.	A comprovação documental nos autos da regular execução físico-financeira do objeto do convênio.
Alegações da prescrição
16.	O recorrente alega que:
16.1.	Os Tribunais Superiores brasileiros têm se posicionado de forma uníssona que a prescrição é matéria de ordem pública, podendo ser alegada a qualquer tempo (peça 131, p. 4-6) .
16.2.	O Acórdão 6332/2021-TCU-Segunda Câmara foi omisso quanto à análise e o reconhecimento da ocorrência da prescrição (peça 131, p. 6) .
16.3.	O entendimento do Supremo Tribunal Federal no julgamento do Recurso Extraordinário 636.886, na Repercussão Geral 899 e nos mandados de segurança retro mencionados infere que é prescritível a pretensão de ressarcimento ao erário fundado em decisão do Tribunal de Contas da União (peça 131, p. 10-11) .
16.4.	O Tribunal deve reexaminar a questão da prescrição fixada na Lei 9.873/1999 e adotar os critérios estabelecidos pelo Supremo Tribunal Federal no RCL 39497/DF (peça 131, p. 6-9) e no MS 32.201/DF (peça 131, p. 8-10) .
16.5.	O voto condutor do Acórdão 6332/2021-TCU-Segunda Câmara (itens 25 e 26 da peça 121) apontou a inexistência da prescrição da pretensão punitiva e ressarcitória, fundamentado no entendimento firmado no Acórdão 1441/2016-TCU-Plenário, relatoria do Ministro Benjamin Zymler, e na imprescritibilidade das ações de ressarcimento ao erário (peça 131, p. 12) . 
16.6.	As apurações do Ministério do Turismo e do TCU são distintas. O art. 2º da Instrução Normativa TCU 71/2012 informa que a tomadas de contas especial é procedimento que tem rito próprio e devidamente formalizado, iniciado na data de sua autuação, a partir da qual se operaria o instituto da prescrição. Assim, a apuração dos fatos pelo Ministério do Turismo não seria considerada como marco interruptivo da prescrição (peça 131, p. 13) . 
16.7.	Ao considerar os atos praticados pelo Ministério do Turismo para o cálculo da prescrição, põe-se em perigo a segurança jurídica, a ordem pública e o interesse jurídico social, porque bastaria que qualquer órgão da Administração Pública Federal no exercício de seu poder de polícia apurasse os fatos para que os processos perdurassem por mais de 20 anos (peça 131, p. 14) . 
16.8.	O primeiro ato de apuração de conduta do embargante foi a autuação do processo no TCU, ocorrido em novembro de 2015. No caso do MS 35940/DF, o Ministro Luiz Fux, do Supremo Tribunal Federal, considerou a citação do responsável como ato inequívoco de apuração do fato, após a autuação do processo (peça 131, p. 10) .
16.9.	O TCU não observou o prazo prescricional de cinco anos. O termo inicial foi a data da ocorrência do fato, que se deu entre os dias 29/05/2010 a 08/07/2010, e a autuação da tomada de contas especial se deu no dia 20/07/2015, operando-se, assim, a prescrição prevista na Lei 9.873/1999 (peça 131, p. 14-15) .
Da prescrição
17.	Inicialmente, é de se esclarecer que a prescrição da pretensão punitiva e reparatória do TCU foi examinada pela unidade técnica (itens 59 a 69 peça 97, p. 11-13) , pelo Ministério Público/TCU (itens 11 a 43 da peça 112, p. 2-6) e pelo Tribunal, a teor do voto do Ministro Raimundo Carreiro, que conduziu o Acórdão 6332/2021-TCU-Segunda Câmara (itens 25 e 26 da peça 121, p. 4) . Observe que o recorrente reconheceu à peça 131, p. 12, que o exame da prescrição foi realizado. Portanto, não há que se falar em omissão, quanto ao tema, na decisão embargada. Sem prejuízo desse esclarecimento, apresenta-se a seguir exame da prescrição à luz da sistemática que vem sendo observada pela Secretaria de Recursos.
18.	No exame da prescrição, a Serur tem adotado os entendimentos detalhados na peça 139, que contém estudo e pronunciamentos anteriores da secretaria sobre o tema. Nessas manifestações estão desenvolvidas as seguintes premissas, que serão utilizadas no presente exame: 
	a)  ao julgar o RE 636.886, o STF conferiu nova interpretação ao art. 37, § 5º, da Constituição Federal, fixando a tese de que "é prescritível a pretensão de ressarcimento ao erário fundada em decisão de Tribunal de Contas";
	b)  as pretensões punitiva e de ressarcimento devem observar o mesmo regime na atividade de controle externo, dado o objetivo comum da prescrição, de fixar prazo para o Tribunal de Contas agir, para caracterizar o ilícito, identificar seu autor, dimensionar as consequências da conduta e impor as consequências legais, independentemente de tais consequências terem natureza punitiva ou ressarcitória;
	c)  até que sobrevenha norma específica, entende-se que a prescrição das pretensões punitiva e de ressarcimento, no processo de controle externo, deve observar o regime Lei 9.873/1999, na linha dos recentes pronunciamentos do STF a respeito. Assim, sem prejuízo de se realizar o exame da prescrição também segundo o prazo decenal previsto no Código Civil, o critério adotado, na formulação da proposta de encaminhamento, será o da Lei 9.873/1999.  
Análise da prescrição segundo os critérios do Acórdão 1441/2016-TCU-Plenário
19.	No que se refere à pretensão punitiva, o TCU tem tradicionalmente aplicado os critérios definidos no Acórdão 1441/2016-TCU-Plenário, que, em incidente de uniformização de jurisprudência, orientou-se pela aplicação do Código Civil. Por este acórdão, em linhas gerais, a prescrição subordina-se ao prazo geral de dez anos (CC, art. 205) , contado a partir da data da ocorrência do fato e interrompido pelo ato que ordenar a citação, a audiência ou a oitiva da parte.
19.1.	Entre outras razões que justificaram a adoção desse critério destaca-se a de que o citado dispositivo constitui uma cláusula geral a ser empregada sempre que a pretensão for prescritível, mas a lei não estabelecer um prazo específico, como na hipótese.
19.2.	Aplicando essas balizas ao caso em exame, verifica-se que entre a data da entrega da prestação de contas (3/9/2010, peça 1, p. 63) e o ato que ordenou a citação de Ramilson Araújo Moraes (11/4/2016, peça 4) transcorreram quase 6 anos. Interrompido o prazo prescricional (11/4/2016) , reiniciou-se sua contagem até a decisão condenatório de 30/10/2018 (peça 38) , sem que tenha operado a prescrição decenal, conforme os critérios do Acórdão 1441/2016-TCU-Plenário. 
Análise da prescrição pelo regime da Lei 9.873/1999 
20.	Adotando-se as premissas fixadas na Lei 9.873/1999 ao caso em exame, e mesmo considerando-se o prazo geral, de cinco anos, observa-se que não teria ocorrido a prescrição. Para tanto, é preciso considerar os seguintes parâmetros: 
a) Termo inicial: 
20.1.	A Lei 9.873/1999, art. 1º, parte final, traz previsão expressa a respeito do início do prazo em se tratando de infração de caráter permanente ou continuado. Nesta hipótese, a prescrição começa a correr não da data de cada fato, e sim "do dia em que tiver cessado" a permanência ou a continuidade. 
20.2.	Na hipótese em exame, tem-se como termo inicial para a contagem da prescrição o dia da entrega da prestação de contas (3/9/2010, peça 1, p. 63) .
b) Prazo: 
20.3. 	A Lei 9.873/1999 apresenta um prazo geral, de cinco anos (art. 1º) , e um prazo especial, previsto no art. 1º, § 2º, a saber: "quando o fato objeto da ação punitiva da Administração também constituir crime, a prescrição reger-se-á pelo prazo previsto na lei penal". Como não se tem notícia da propositura de ação penal contra o responsável acerca dos fatos de que se trata no presente processo, fica afastada essa possibilidade. Dessa forma, será considerado o prazo geral de cinco anos.
20.4.	Não obstante, as causas interruptivas indicadas abaixo evidenciam que a prescrição não teria ocorrido mesmo que se aplicasse o prazo geral de cinco anos. 
c) Interrupções por atos inequívocos de apuração dos fatos: 
20.5.	No regime da Lei 9.873/1999, a prescrição se interrompe "por qualquer ato inequívoco, que importe apuração do fato" (art. 2º, II) . Os exemplos típicos, no caso em exame, são: 
	- no âmbito do Ministério do Turismo: as notas técnicas nº 366/2012, de 29/5/2012, nº  545/2012, de 11/7/2012, nº  533/2012, de 2/10/2012, nº  660/2013, de 25/6/2013 e nº 398/2013, de 29/7/2013 (peça 1, p. 64-68, 71-75, 78-80, 84-87, 96-98) , os Ofícios 135 e 136/2014, de 21/1/2014 (peça 1, p. 105-106) , a revisão financeira, de 19/5/2014 (peça 1, p. 108) , o relatório de TCE 721/2014, de 17/12/2014  (peça 1, p. 129-134) e o encaminhamento à CGU, de 19/12/2014 (peça 1, p. 145) . Assim, a prescrição foi interrompida em 29/5/2012, 11/7/2012, 2/10/2012, 25/6/2013, 29/7/2013, 21/1/2014, 19/5/2014, 17/12/2014 e 19/12/2014.
	- no âmbito da Controladoria-Geral da União: o recebimento do processo em 19/12/2014, a emissão do relatório de auditoria 664/2015, de 2/4/2015 e a devolução do processo ao Ministério do Turismo em 15/6/2015 (peça 1, p. 145, 158-160, 162-164) . Assim, a prescrição foi interrompida em 2/4/2015 e 15/6/2015. 
	- no âmbito do TCU: o recebimento do processo em 20/7/2015, a elaboração das instruções técnicas de 6/4/2016 e 10/8/2016 (peças 3 e 30) , do parecer do MPTCU de 22/1/2018 (peça 36) e do Acórdão 10670/2018-TCU-Segunda Câmara, de 30/10/2018 (peça 38) . Assim, a prescrição foi interrompida em 6/4/2016, 10/8/2016, 22/1/2018 e 30/10/2018.
20.6.	Observe que todos esses atos praticados no Ministério do Turismo, CGU e TCU indicaram inequivocadamente a apuração do fato de que trata o art. 2º, inciso II da Lei 9.873/1999, qual seja, a falta de comprovação da regular aplicação dos recursos transferidos ao ente municipal, decorrente da ausência de documentos na prestação de contas do convênio.  
20.7.	Ao contrário do que alega o recorrente, a tomada de contas especial não foi iniciada pelo Tribunal de Contas da União. O primeiro ato de apuração da conduta do embargante consta da análise da prestação de contas, verificada na Nota Técnica MTur nº 366/2012, de 29/5/2012 (peça 1, p. 64-68) . Esgotadas as medidas administrativas, o Ministério do Turismo instaurou a presente tomada de contas especial no dia 3/6/2014 (peça 1, p. 5-7) , recebeu o certificado e o relatório de auditoria do órgão de controle interno (Controladoria-Geral da União) e foi encaminhado ao Tribunal de Contas da União, conforme determinam os artigos 4º, 10, incisos II e III e 11, da IN/TCU 71/2012. Note que a tramitação da tomada de contas especial nos diversos órgãos públicos federais é prevista na própria IN/TCU 71/2012, norma que dispõe sobre a instauração, a organização e o encaminhamento ao Tribunal de Contas da União dos processos de tomada de contas especial. 
20.8.	Diversamente do que alega o recorrente, não é considerado para o cálculo do prazo prescricional o ato de qualquer órgão da Administração Pública Federal no exercício de seu poder de polícia, como indica o texto da IN/TCU71/2012. Assim, não há que se falar em perigo à segurança jurídica e à ordem pública.
d) Interrupções pela citação dos responsáveis: 
20.9. 	A prescrição também é interrompida "pela notificação ou citação do indiciado ou acusado, inclusive por meio de edital", nos termos do art. 2º, I, da Lei 9.873/1999. E, no regime dessa lei, a interrupção se dá pela citação propriamente dita, e não pelo despacho que a ordena. No presente caso, a citação do recorrente se deu em 22/4/2016 (peças 5 e 6) .  
20.10.	Cabe destacar, por oportuno, que, caso houvesse devedores solidários, a interrupção da prescrição feita a um prejudica aos demais. Incide, nesse caso, regra própria da teoria geral das obrigações, segundo a qual "a interrupção efetuada contra o devedor solidário envolve os demais" (art. 204, § 1º, do Código Civil) . São consequências próprias da solidariedade (a exemplo da regra de que o credor pode demandar qualquer dos devedores, art. 275 do Código Civil) , que não precisam ser repetidas em cada diploma legal específico. 
e) Interrupção pela decisão condenatória recorrível: 
20.11.	Por fim, a prescrição também se interrompe "pela decisão condenatória recorrível" (art. 2º, III, da Lei 9.873/1999) . Com esse fundamento, houve a interrupção em 30/10/2018, data da sessão em que foi proferido o acórdão condenatório (peça 38) . Essa interrupção é relevante, por estabelecer prazo para julgamento do recurso. 
f) Da prescrição intercorrente: 
20.12.	Nos termos do art. 1º, § 1º, da Lei 9.873/1999, opera-se a prescrição intercorrente se o processo ficar paralisado por mais de três anos, aguardando "julgamento ou despacho". 
20.13.	Note-se que há uma correlação entre essa hipótese e as causas de interrupção da prescrição do art. 2º. Com efeito, uma vez interrompida a prescrição por alguma das hipóteses do art. 2º, o processo não pode ficar inativo, sem qualquer inovação processual relevante, por mais de três anos.
20.14.	Trata-se de prazo específico, não se aplicando nem o prazo geral de cinco anos nem o prazo especial, da lei penal (§ 2º) . A finalidade da prescrição intercorrente, com seu prazo próprio, é a de assegurar a eficiência e celeridade nas apurações administrativas. Seria contrário a essa finalidade a paralisação injustificada do processo por período maior que o triênio estabelecido para a hipótese.
20.15.	A extrapolação do prazo de três anos, sem inovação relevante no processo, pode configurar negligência. Por isso, além de se operar a prescrição, deve-se promover a "apuração da responsabilidade funcional decorrente da paralisação, se for o caso". 
20.16.	Em muitas situações o exame da prescrição intercorrente pode ficar prejudicado nos processos já em tramitação no TCU. Como a ação de ressarcimento era considerada imprescritível, as peças que compõem a tomada de contas especial, elencadas no art. 10 da Instrução Normativa TCU 71/2012, não contemplam informações pormenorizadas quanto ao andamento do processo na fase interna, o que pode prejudicar a análise de eventual paralisação por mais de três anos. 
20.17.	Assim, caso o tribunal venha a adotar a sistemática da Lei 9.873/1999 para aferir a prescrição, convém avaliar, oportunamente, a possibilidade de ajustes na IN-TCU 71/2012, para que as tomadas de contas especiais encaminhadas ao tribunal contemplem informações sobre as interrupções ocorridas na fase interna do procedimento (como, por exemplo, declaração do órgão instaurador da TCE, de que o processo não ficou paralisado por mais de três anos, na forma do art. 1º, § 1º, da citada lei) . 
20.18. 	No caso, observa-se que o processo não ficou inativo por período superior a três anos. 
Conclusão sobre a prescrição
21.	A atuação do TCU não se encontra inviabilizada, de acordo com os critérios de prescrição da Lei 9.873/1999 e do Acórdão 1441/2016-TCU-Plenário. 
22.	Por fim, são oportunas algumas considerações sobre a possibilidade de aplicar, neste processo, novo critério para exame da prescrição, diverso do considerado no julgamento originário (que seguiu o Acórdão 1441/2016-TCU-Plenário) . 
22.1.	O art. 926 do CPC positivou a orientação de que "os tribunais devem uniformizar sua jurisprudência e mantê-la estável, íntegra e coerente", com o fim de inibir que decisões contemporâneas adotem soluções distintas para uma mesma questão, comprometendo os valores de isonomia e previsibilidade, essenciais à segurança jurídica.
22.2.	Isso não impede a reorientação da jurisprudência, sempre que evidenciada a necessidade de ajustar o entendimento à correta exegese das normas legais. E é perfeitamente possível, e até mesmo comum, que a reorientação se dê em grau recursal, pois o recurso devolve à "apreciação e julgamento pelo tribunal todas as questões (...) relativas ao capítulo impugnado" (art. 1.013, § 1º, do CPC) , para que se profira novo julgamento, procedendo-se à correta aplicação do direito. 
22.3.	Todavia, em se tratando de recurso, deve-se observar a proibição de reformatio in pejus, não se aplicando o novo entendimento se dele resultarem efeitos práticos mais gravosos ao recorrente.
Argumentos do embargante (peça 131, p. 14, 16-21) 
23.	O recorrente alega omissão do Tribunal na análise dos documentos acostados às peças 99 a 111 (declarações de rádios e de órgãos públicos, microfilmagens de cheques e descrições de áudios de testemunhas do evento) , que atestariam a regularidade na aplicação dos recursos (peça 131, p. 14 e 16-17) . 
24.	O recorrente afirma que as fotografias acostadas nos autos e os depoimentos das testemunhas em processo judicial demonstram a realização do evento e ratificaram os seguintes elementos: (1) a existência de estrutura de palco, som e iluminação no evento; (2) a existência de grande quantidade de banheiros químicos no evento; (3) a apresentação de duas bandas no evento, entre elas a Banda Forró Sacode, e (4) a localização do evento (peça 131, p. 20) .
25.	O recorrente alega omissão do Tribunal quanto à indevida exigência de se "apresentar cópia do contrato de exclusividade dos artistas com o empresário contratado, registrado em cartório" determinada pelo Acórdão 96/2008-TCU-Plenário (Ministro Benjamin Zymler) , o qual não consistia em parâmetro normativo legítimo à época do evento. Acrescenta que a mera ausência do contrato de exclusividade é insuficiente para caracterizar o débito, segundo os Acórdão 2595/2014-TCU-Segunda Câmara, 5.662/2014-TCU-1ª Câmara, 6.517/2014-TCU-1ª Câmara, 1.590/2015-TCU-2ª Câmara; e 5.769/2015-TCU-1ª Câmara. O entendimento de que a apresentação da carta/atesto/autorização de exclusividade devia ser considerada mera impropriedade foi pacificado no Acórdão 1435/2017-TCU-Plenário, sete anos após a realização do evento (peça 131, p. 18-20) .
Análise
26.	Ao contrário do que alega o recorrente, não houve omissão do Tribunal quanto à análise dos memoriais e documentos acostados às peças 99 a 111. Tais documentos foram objeto de exame na manifestação do Ministério Público/TCU e no voto condutor do Acórdão 6332/2021-TCU-Segunda Câmara.
27.	Sobre tais documentos, o Ministério Público/TCU fez as seguintes considerações (peça 112, p. 1-2) :
Trata-se de Recurso de Reconsideração interposto pelo Senhor Ramilson Araújo Moraes, ex-prefeito municipal de Aiuaba/CE, contra o Acórdão n.º 10.670/2018-TCU-2.ª Câmara, por meio do qual o Tribunal o condenou em débito e multa, em razão da não comprovação da efetiva realização do evento "Aiuaba Fest" com recursos do Convênio n.º 481/2010 firmado com o Ministério do Turismo. 
2. A Secretaria de Recursos manifestou-se pelo não provimento do apelo do recorrente, ante a ausência de documentos hábeis para comprovar a boa e adequada execução física e financeira do evento. 
3. Encontrando-se os autos neste gabinete, o recorrente, em nome do formalismo moderado e da busca pela verdade material, apresentou documentos complementares (peças 99-111) , no intuito de refutar as análises e conclusões formuladas pela Serur. 
4. Em situações análogas, em vista do disposto no art. 11 da Lei n.º 8.443/1992 c/c os arts. 156, 157 e 160, § 1.º, do Regimento Interno, usualmente remetemos os autos ao Ministro-Relator para que delibere sobre a juntada da documentação e determine, se for o caso, sua análise pela Unidade Técnica, em confronto com os demais elementos coligidos ao processo. No presente caso, todavia, em prol da economia processual, abstemo-nos de propor o retorno do processo para nova instrução, pois a nosso ver a documentação adicional não se revela apta a alterar o encaminhamento alvitrado pela Serur pelo não provimento do recurso, conforme passamos a expor. 
5. Com efeito, as cópias do extrato bancário e dos cheques, acostadas às peças 101 a 104, em conjunto com as demais evidências constantes dos autos, demonstram o depósito da contrapartida e o nexo de causalidade entre os recursos do convênio e o pagamento à empresa contratada para agenciar as bandas artísticas (Francisco Adilardo Brasilino de Sousa - ME) . 
6. A despeito da comprovação do pagamento à referida empresa, não há comprovação do pagamento do cachê às bandas contratadas (Balança Menina e Forró Sacode) , visto que não foram apresentados recibos por elas emitidos e os respectivos contratos de exclusividade. Vale frisar que o termo do convênio dispôs expressamente acerca da obrigação de o convenente apresentar tais documentos (Cláusula Terceira, item II, alíneas "oo" e "pp", peça 94, p. 38) . 
7. Em acréscimo a isso, remanesce não demonstrada a efetiva participação das bandas acima mencionadas no evento. Conforme assinalou a Secretaria de Recursos, os registros fotográficos não permitem concluir que se referem às atrações em questão, e a única notícia trazida pelo responsável consiste de divulgação prévia do evento, que, além de não se prestar a comprovar a posterior realização da festa popular, fez menção à apresentação de bandas distintas (peça 54, pp. 18-20 e 32-42) . Por outro lado, as diversas declarações de terceiros que o responsável fez juntar aos autos não reúnem força probatória para suprir a ausência de evidências da apresentação das bandas contratadas (peça 54, pp.44- 47, e peças 106- 111) . 
8. De outro giro, os registros fotográficos indicam que foi realizado evento denominado "Aiuaba Fest", evidenciando com alguma acurácia a disponibilização dos demais serviços contratados com a empresa Francisco Célio Sabóya Freire - ME, relativos à infraestrutura de palco e de som e iluminação, com exceção dos banheiros químicos. A elisão dessa parte do débito originalmente imputado ao responsável, todavia, requer a comprovação do nexo financeiro entre o pagamento realizado com recursos do convênio e a empresa contratada. 
9. Quanto a isso, verifica-se que, embora o extrato bancário à peça 101 informe débito no valor de R$ 21 mil, o cheque correspondente foi emitido sem identificação do nome do beneficiário e foi endossado no verso por representante da empresa Mega Shows (peça 105, pp. 2-3) , que vem a ser o nome fantasia da empresa Francisco Adilardo Brasilino de Sousa - ME, e não o da empresa Francisco Célio Saboya Freire - ME (Cactus Serviços e Eventos) , conforme evidenciam os recibos e notas fiscais à peça 54, pp. 24-27. Não é possível estabelecer, portanto, o nexo financeiro entre os recursos do convênio e os serviços contratados junto à empresa Francisco Célio Saboya Freire - ME. 
10. Em vista dessas considerações, conclui-se que os documentos adicionais juntados pelo Senhor Ramilson Araújo Moraes não têm o condão de alterar a conclusão oferecida pela Secretaria de Recursos, à qual perfilhamos, quanto à não comprovação da boa e regular execução física e financeira do objeto do Convênio n.º 481/2010. [destaques acrescidos]
28.	Sobre a questão, o Ministro Raimundo Carreiro anuiu às conclusões do Ministério Público/TCU no voto condutor do Acórdão 6332/2021-TCU-Segunda Câmara, nos seguintes termos (peça 121, p. 2-3) :
9. Estando os autos no Gabinete da Procuradora-Geral Cristina Machado da Costa e Silva, o recorrente juntou novos elementos à guisa de memoriais (peças 99-111) , tais como extratos bancários e cheques, declarações de terceiros e atas notariais de captação de diálogo, os quais foram apreciados pelo douto MP/TCU, sem necessidade de retorno dos autos ao meu Gabinete, e com o parecer no sentido de que a documentação adicional não se revela apta a alterar o encaminhamento proposto pela Serur pelo não provimento do recurso (peça 112) . 
10. Feita esse breve retrospecto, passo à análise de mérito. 
11. Acompanho as conclusões da Secretaria de Recursos, secundadas pelo MP/TCU, ainda que à luz dos novos elementos documentais juntados pelo recorrente. 
12. De fato, os inúmeros elementos juntados aos autos pelo defendente não foram capazes de afastar as principais irregularidades identificadas na aplicação de recursos do Convênio 481/2010 (Siconv 735868) . 
13. No que diz respeito às cópias de cheques e extratos bancários juntados às peças 101-105, tais elementos não se compatibilizam com as notas fiscais e recibos constantes da peça 54, p. 24-27. A uma, porque a empresa destinatária dos recursos foi a Francisco Adilardo Brasilino de Souza - ME (Mega Shows) , e não Francisco Célio Saboya Freire - ME (Cactus Serviços e Eventos) , contratada para montar a infraestrutura do evento Aiuaba Fest 2010 e que emitiu a Nota Fiscal à peça 54, p. 25 no valor de R$ 21.000,00. 
14. A duas, porque o valor de R$ 89.000,00 pago à empresa Francisco Adilardo Brasilino de Souza - ME, e relativo à contratação das bandas Balança Menina e Forró Sacode, conforme recibo à peça 54, p. 26, nota fiscal à peça 54, p. 27, contrato à peça 54, p. 28-31, cheques às peças 102 e 103, e extrato à peça 101, não permitem comprovar o pagamento às referidas bandas, tanto pela ausência de recibo emitido pelos grupos musicais quanto pela falta de elementos de prova indicados pelo Ministério do Turismo como fotografias, filmagens e material de divulgação pós-evento, que atestassem a efetiva apresentação desses conjuntos artísticos. 
15. As fotografias juntadas aos autos pelo recorrente (peças 14, 28 e 54) , não permitem identificar o local e a data, trazem a apresentação das bandas Balança Menina e Forró Sacode em local e data não identificados, indicam banheiros químicos em local não identificado, além de pessoas, local e datas não identificado, conforme atestado pelo Ministério do Turismo (peça 94, p. 66-70 e 79-82) .
 16. Não se trata aqui de exagerado formalismo ou mesmo desconsideração de provas, mas de impossibilidade material de se identificar a trilha percorrida pelos recursos do ajuste, em obediência ao plano de trabalho e às cláusulas constantes do Convênio. Enfatizo que a obrigação de juntar à prestação de contas os recibos das bandas e os respectivos contratos de exclusividade consta da Cláusula Terceira, inciso II, alíneas "oo" e "pp" do termo de convênio (peça 94, p. 38) .
 17. Não me impressiona tampouco a ausência do contrato de exclusividade entre a empresa intermediária e bandas contratadas para os shows, visto que se constituiu em prática corriqueira em convênios da espécie apresentar contrato exclusivo para determinados eventos. Até por isso, a jurisprudência desta Corte tem relevado a imputação de débito quando é possível estabelecer um mínimo de nexo financeiro entre o recurso recebido pela empresa e aquele efetivamente pago às bandas, remanescendo a imputação de multa pela ausência do contrato de exclusividade registrado em cartório, caso não haja diferença não justificada entre o montante pago à empresa e aquele recebido pelos artistas (conforme, dentre outros, os Acórdão 1435/2017-TCU-Plenário, rel. Min. Vital do Rêgo, 2.020/2018-TCU-2ª Câmara, rel. Min. Aroldo Cedraz e 12.148/2018-TCU-2ª Câmara, rel. Min. Marcos Bemquerer) . 
18. Contudo, no presente caso, dada a ausência de elementos probantes, nem mesmo é possível cogitar do nexo de causalidade entre os recursos transferidos e os efetivamente aplicados, visto que bandas outras com cachês reduzidos podem ter se apresentado no lugar das originalmente previstas, o valor repassado aos conjuntos musicais pode ter sido ínfimo em relação ao recebido pela empresa intermediária ou ainda podem ter ocorrido outros desvios, uma vez que não foi possível estabelecer o nexo financeiro entre os recursos do convênio e os serviços contratados pela Empresa Francisco Adilardo Brasilino de Souza - ME. 
19. Acompanho ainda a linha de raciocínio traçada pela Serur e pelo MP/TCU no que se refere às declarações assinadas por terceiros, e de sua insuficiência, por si só, para atestar a correta aplicação dos valores do convênio. Nesse sentido, assinalou a Secretaria de Recursos, verbis: 
30. Os termos assinados pelo comandante do destacamento da policia militar (peça 15, p. 4) , por Francisco Tiego da Silva (peça 54, p. 14) , Wilton Batista Lira (peça 54, p. 15) , Pedro Cado Castro e Francisco Dario Cavalcante Mota (peça 54, p. 44-47) são declarações de terceiros, que, isoladamente, são insuficientes para comprovar a efetiva apresentação das bandas e a prestação dos serviços de infraestrutura previstos para o "Aiuaba Fest", pois possuem baixa força probatória e provam somente a existência da declaração, mas não o fato declarado. Tal entendimento encontra amparo nos Acórdão 1423/2019-TCU-Plenário, rel. Min. Raimundo Carreiro, 2.455/2013-TCU-Plenário, rel. Min. José Jorge e 9.458/2017-TCU-2ª Câmara, rel. Min Augusto Nardes. 
31. Registra-se uma incongruência na declaração do comandante do destacamento militar, que afirmou que o evento festivo fora realizado nos dias 14 e 15/9/2010, datas distintas daquela prevista no convênio (29/5/2010) . 
20. Com relação às atas notariais juntadas às peças 106-108, e relativas a diálogos captados entre o recorrente com interlocutores moradores de Aiuaba, tais registros, além de não fazerem qualquer referência à banda Balança Menina, pouco acrescentam à defesa do recorrente, pois não se fazem acompanhar de qualquer documento com lastro capaz de estabelecer o liame objetivo necessário para comprovar a correta execução dos valores. Além disso, os diálogos referem-se a imagens ou fotografias coloridas que não foram indicadas pelo recorrente ou juntadas às atas. 
21. Do mesmo modo, as declarações de terceiros juntadas às peças 109-111 não se revelam aptas a[s] modificar o entendimento fixado pelas áreas técnicas. Inclusive a declaração firmada pelo Comandante do Destacamento da Polícia Militar no município, Sr. José de Sousa Araújo (peça 110) , ao ratificar os exatos termos da declaração firmada em 27/6/2012 (peça 15, p. 4) , indica divergência em relação às datas de realização do evento. [destaques acrescidos]
29.		Na reanálise dos documentos acostados nos autos, especialmente aqueles indicados nas peças 99 a 111, quanto à execução física do objeto do convênio, tem-se que:
29.1.	O registro fotográfico contido nos autos (peça 14, p. 1-5; peça 28, p. 1-18 e peça 54, p. 18-20, 32-41) , indevidamente identificado, conforme exposto nos itens 26 a 28 da instrução técnica de peça 97, p. 6-7, não serve como elemento de prova da apresentação das bandas Balança Menina e Forró Sacode no evento "Aiuaba Fest 2010", bem como é inábil para demonstrar que os serviços de infraestrutura (locação de palco, som, iluminação e banheiros químicos) foram, de fato, prestados ao convenente, na data e evento propostos pelo plano de trabalho do convênio. 
29.2.	A divulgação (17/5/2010) anterior ao evento (29/5/2010) , mencionada pelo recorrente (peça 54, p. 42) , por razão lógica e temporal, é inepta a comprovar sua efetiva realização. Ademais, informa a apresentação das bandas Forró dos Plays, Forró do Bom e Mala Mansa, atrações artísticas que não constam do plano de trabalho do Convênio 481/2010 (peça 94, p. 9) . 
29.3.	Nos memoriais de peça 99, p. 14-15, o recorrente afirma que o documento retro mencionado e acostado por ele nos autos (peça 54, p. 42) não pode ser usado como elemento de prova.   
29.4.	As declarações de terceiros (peça 15, p. 4; peça 54, p. 14-15, 44-47; e peças 109 a 111) , incluindo aquelas registradas em ata notarial (peças 106 a 108) , isoladamente, são insuficientes para comprovar a efetiva apresentação das bandas e a prestação dos serviços de infraestrutura previstos para o "Aiuaba Fest", pois possuem baixa força probatória e provam somente a existência da declaração, mas não o fato declarado. 
29.5.	Não merece prosperar a alegação de que o Juízo Federal concluiu que os registros documentais evidenciaram a realização do evento "Aiuaba Fest 2010" no âmbito do processo nº  0800294-76.2017.4.05.8106 (memoriais à peça 99, p. 10-11) . O TCU tem jurisdição e competência próprias estabelecidas pela Constituição Federal e pela Lei 8.443/1992, não obstando a sua atuação o fato de tramitar no âmbito do Poder Judiciário ação penal ou civil versando sobre o mesmo assunto, dado o princípio da independência das instâncias e a competência exclusiva do TCU para a verificação da regularidade da aplicação de recursos da União (v.g. Acórdão 624/2009-TCU-Plenário, rel. Min. Marcos Bemquerer, 4734/2010-TCU-1ª Câmara, rel. Min. José Jorge, e 288/2009-TCU-2ª Câmara, rel. Min Augusto Sherman) .
30.		Na reanálise dos documentos acostados nos autos, especialmente aqueles indicados nas peças 99 a 111, quanto à execução financeira dos recursos do convênio e o seu nexo de causalidade, tem-se que:
30.1.	O depósito da contrapartida no valor de R$ 10.000,00 pode ser demonstrado por meio do extrato da conta específica nº 146741 (peças 101 e 104) . 
30.2.	O extrato bancário da conta nº 146471 (peça 101) , a transferência de recursos federais à conta específica (peça 1, p. 57) , a relação de pagamentos (peça 18, p. 6) , o contrato (peça 9, p. 3-10) , a cópia do cheque de R$ 21.000,00 (peça 104) , a nota fiscal (peça 54, p. 25) e o recibo emitido pela contratada (peça 54, p. 24) são insuficientes para demonstrar o repasse dos R$ 21.000,00 à empresa Cactus Serviços e Eventos, nome fantasia da empresa Francisco Célio Sabóya Freire - ME, CNPJ 10.265.678/0001-50 (peça 54, p. 24-25) , visto que o beneficiário do cheque não foi identificado (peça 105, p. 2) . 
30.3.	Além disso, há no verso do cheque o endosso em branco firmado pela empresa "Mega Shows", nome fantasia da empresa Francisco Adilardo Brasilino de Sousa - ME, CNPJ 11.249.832/0001-62 (peça 54, p. 26, 27) , o que sugere que tal cheque foi pago a esta empresa (peça 105, p. 3) e não àquela que deveria fornecer os serviços de infraestrutura (empresa Francisco Célio Sabóya Freire-ME) . 
30.4.	Dessa forma, não é possível estabelecer o nexo de causalidade entre os recursos do convênio e as despesas relacionadas à infraestrutura do evento (locação de palco, som, iluminação e banheiros químicos) , cujos serviços haviam sido contratados junto à empresa Francisco Célio Saboya Freire - ME (Cactus Serviços e Eventos) .
30.5.	O extrato bancário da conta nº 146471 (peça 101) , a transferência de R$ 100.000,00 à conta específica (peça 1, p. 57) , a relação de pagamentos (peça 18, p. 6) , o contrato  (peça 54, p. 28-31) , a cópia dos cheques avulsos (peças 102 e 103) , a nota fiscal 007 (peça 54, p. 27) , o recibo emitido pela contratada (peça 54, p. 26) e os comprovantes de recolhimento de impostos (peça 54, p. 21-23) podem demonstrar o repasse dos R$ 89.000,00 à empresa Francisco Adilardo Brasilino de Sousa - ME, CNPJ 11.249.832/0001-62, empresa contratada para a realização dos shows musicais das bandas Balança Menina e Forró Sacode em 29/5/2010 no evento "Aiuaba Fest" (peça 54, p. 28-31) . 
30.6.	Todavia, remanescem: (a) a divergência entre os valores dos cachês das bandas indicados no plano de trabalho e na nota fiscal (R$ 39.000,00 e R$ 50.000,00) e os valores dos cheques avulsos (R$ 44.000,00 e R$ 45.000,00) ; (b) a ausência dos contratos de exclusividade de representação dos artistas; e (c) a ausência dos recibos de pagamentos dos cachês das bandas (art. 25, inciso III, da Lei 8.666/1993) . Por tais motivos, não é possível estabelecer o nexo de causalidade entre os recursos do convênio e as despesas realizadas com os cachês das bandas. 
30.7.	É de se esclarecer que cabia ao recorrente a apresentação na prestação de contas da cópia do contrato de exclusividade dos artistas com empresário contratado, como determinou o Acórdão 96/2008-TCU-Plenário (Ministro Benjamin Zymler) e o Termo do Convênio 735.868/2010 (letra "oo", do inciso II, da cláusula terceira - peça 1, p. 43) . 
30.8.	Observe que tal obrigação foi expressamente fixada ao ex-gestor, que, a princípio, tinha plena ciência dessa atribuição, visto que assinou os termos do ajuste no dia 27/5/2010 (peça 1, p. 55) . Assim, não há como alegar que essa exigência não consistia em parâmetro normativo legítimo à época do evento.  
30.9.	É oportuno registrar também que o débito e a multa aplicados ao recorrente no Acórdão 10670/2018-TCU-Segunda Câmara (peça 38) , ratificado pelo Acórdão 6332/2021-TCU-Segunda Câmara (peça 120) , não tiveram como fundamento somente a não apresentação do contrato de exclusividade das bandas com empresário contratado. 
30.10.	A condenação do ex-prefeito ao pagamento do débito se deu por duas razões distintas:
30.10.1.	Não comprovação da execução física do objeto do convênio, ou seja, o responsável não demonstrou, de forma inequívoca, que houve a apresentação das bandas e a prestação dos serviços de infraestrutura no evento "Aiuaba Fest 2010".
30.10.2.	Não comprovação da regular execução financeira do convênio, pois o responsável não apresentou os documentos suficientes e capazes de demonstrar o liame entre os recursos transferidos por meio do convênio e as despesas previstas no plano de trabalho, conforme indicado nos itens 30.2 a 30.6 desta instrução.
30.11.	No que se refere ao nexo de causalidade entre os recursos públicos e as despesas do cachê das bandas, informa-se que o débito (R$ 89.000,00) decorreu da ausência de prova de que o cachê foi recebido pelas bandas. Note que eventual apresentação de carta/contrato de exclusividade, desacompanhada de outros documentos probatórios, a princípio, é incapaz de demonstrar o exigido nexo financeiro.  
30.12.	Por este motivo, o entendimento de que a apresentação da carta/atesto/autorização de exclusividade é mera impropriedade na execução do convênio (item 9.2.1 do Acórdão 1435/2017-TCU-Plenário, de relatoria do Ministro Vital do Rêgo) não socorre à defesa do recorrente, porquanto, por si só, não tem o condão de reformar a decisão recorrida.
31.	Do exposto, propõe-se a rejeição dos embargos declaratórios. 
CONCLUSÃO
32. 	A prescrição da pretensão punitiva e reparatória do TCU foi examinada na instrução técnica e no voto condutor do Acórdão 6332/2021-TCU-Segunda Câmara. Desse modo, não houve, quanto ao tema, omissão na decisão atacada.
33.	A atuação do TCU não se encontra inviabilizada, de acordo com os critérios de prescrição da Lei 9.873/1999 e do Acórdão 1441/2016-TCU-Plenário. 
34.	Não houve omissão do Tribunal quanto à análise dos memoriais e documentos acostados às peças 99 a 111. Tais documentos foram objeto de exame na manifestação do Ministério Público/TCU (peça 112) e no voto condutor do Acórdão 6332/2021-TCU-Segunda Câmara (peça 121) .
35.	Na reanálise dos registros fotográficos, das declarações de terceiros e de outros documentos acostados nos autos, especialmente aqueles indicados nas peças 99 a 111, verifica-se que remanesce a falta de comprovação da execução física do objeto do convênio.
36. 	Na reanálise dos documentos acostados nos autos, especialmente aqueles indicados nas peças 99 a 111, verifica-se que remanesce a falta de comprovação do nexo financeiro entre os recursos do convênio e as despesas relacionadas à infraestrutura do evento (locação de palco, som, iluminação e banheiros químicos) e ao pagamento do cachê das bandas Balança Menina e Forró Sacode.
PROPOSTA DE ENCAMINHAMENTO
37.	Ante o exposto, submete-se à consideração superior a análise dos embargos de declaração opostos por Ramilson Araújo Moraes contra o Acórdão 6332/2021-TCU-Segunda Câmara, propondose, com fundamento no artigo 34, da Lei 8.443/1992:
	a) conhecê-los e, no mérito, negar-lhes provimento:
	b) dar ciência às partes, à Procuradoria da República no Estado do Ceará, aos órgãos/entidades interessados, bem como aos demais cientificados do acórdão recorrido."
2.	É o Relatório.

Andrei Barbosa de Aguiar (19250/OAB-CE), Ubiratan Diniz de Aguiar (3625/OAB-CE) e outros, representando Ramilson Araújo Moraes.

Procuradora-Geral Cristina Machado da Costa e Silva.

TOMADA DE CONTAS ESPECIAL (TCE). NÃO COMPROVAÇÃO DA BOA E REGULAR APLICAÇÃO DOS RECURSOS DO CONVÊNIO. MUNICÍPIO DE AIUABA/CE. CONTAS IRREGULARES. DÉBITO. MULTA. RECURSO DE RECONSIDERAÇÃO. NEGATIVA DE PROVIMENTO. EMBARGOS DE DECLARAÇÃO. CONHECIMENTO. INEXISTÊNCIA DE OMISSÃO E CONTRADIÇÃO. EMBARGOS CONHECIDOS E REJEITADOS.

TOMADA DE CONTAS ESPECIAL (TCE)

Secretaria de Recursos (Serur); Secretaria de Controle Externo de Tomada de Contas Especial (SecexTCE).

Inicialmente, registro que relato os presentes embargos de declaração por sucessão ao Ministro Raimundo Carreiro (art. 153 do Regimento Interno) , relator da deliberação recorrida, sorteado nos termos do art. 154 do Regimento Interno e dos arts. 21 e 22 da Resolução-TCU 175/2005 (peça 58) . 
2. 	Cuida-se de embargos de declaração opostos por Ramilson Araújo Moraes, em face de supostas omissões no Acórdão 6332/2021-TCU-Segunda Câmara, relator Min. Raimundo Carreiro (peça 120) , prolatado em sede de recurso de reconsideração contra o Acórdão 10670/2018-TCU-Segunda Câmara, relator Ministro-Substituto Marcos Bemquerer (peça 38) . 
3.	A presente TCE foi instaurada pelo Ministério do Turismo, em desfavor de Ramilson Araújo Moraes, ex-prefeito de Aiuaba/CE (gestão de 2009/2012) , decorrente do não encaminhamento da documentação exigida para a prestação de contas do Convênio 481/2010 (Siconv 735868) , celebrado com o objetivo de promover o turismo, por meio da realização do projeto intitulado "Aiuaba Fest". 
4.	Consoante o Acórdão 10670/2018-TCU-Segunda Câmara, de 30/10/2018, relator Ministro-Substituto Marcos Bemquerer, o Tribunal julgou irregulares as contas de Ramilson Araújo Moraes e o condenou ao pagamento do débito apurado nos autos (R$ 100.000,00) , além de aplicar-lhe multa de R$ 15.000,00. 
5. 	Na última decisão exarada nestes autos de Tomada de Contas Especial, Acórdão 6332/2021-TCU-Segunda Câmara (Rel. Min. Raimundo Carreiro) , o recurso de reconsideração interposto por Ramilson Araújo Moraes foi conhecido e rejeitado, mantendo-se incólume, portanto, o Acórdão 10670/2018-TCU-Segunda Câmara. 
6. 	Posteriormente, conforme a petição juntada a peça 131, o Sr. Ramilson Araújo Moraes interpôs os presentes embargos de declaração, contra o Acórdão 6332/2021-TCU-Segunda Câmara. O responsável alega, em síntese, que a deliberação teria incorrido em omissão, pelo Tribunal não ter reconhecido a prescrição no presente caso, bem como por não ter analisado todos os argumentos trazidos no recurso de reconsideração, que comprovariam a execução do objeto. 
7.	Após a análise empreendida pela Serur (peça 141) , a qual contou com a concordância do corpo diretivo da unidade (peça 142) , o ex-gestor municipal protocolou memoriais (peça 143) , em que repisa que teriam sido apresentados documentos que comprovariam a realização do evento, bem como juntou acórdão proferido pelo Tribunal Regional Federal da 5ª Região (peça 144) , que teria absolvido o embargante da imputação de improbidade administrativa que lhe fora aplicada em 1ª instância do Poder Judiciário.
8. 	Satisfeitos os requisitos de admissibilidade aplicáveis à espécie, conheço dos presentes embargos de declaração, com fulcro no art. 34 da Lei 8.443/1992, e no art. 287 do Regimento Interno do TCU. 
9. 	Em relação à eventual prescrição da atuação do TCU, deve se registrar que ela não se consumou, no caso concreto, nos termos da Lei 9.873/1999 e da Resolução-TCU 344, de 11/10/2022. Assim, não se verificam as alegadas omissões no Acórdão embargado (peça 141, p. 3-13) . 
10.	De acordo com a Resolução do TCU, o termo inicial aplicável é a data em que as contas finais foram apresentadas em desacordo com as normas do Convênio: 3/9/2010 (peça 1, p. 63) , ocorrendo causas interruptivas em 19/9/2013 (pedido de parcelamento do valor reprovado, por parte da Prefeitura de Auiaba/CE - peça 1, p. 101) , 3/6/2014 (abertura da Tomada de Contas Especial - peça 1, p. 5-7) , 25/6/2015 (encaminhamento ao Tribunal de Contas - peça 1, p. 170) , 22/4/2016 (citação do responsável - peça 6) e 30/10/2018 (decisão de mérito - Acórdão 10670/2018-TCU-Segunda Câmara) . 
11.	Considerando-se ainda a possibilidade de prescrição intercorrente tratada na Lei 9.873/1999, destaco que o primeiro ato de apuração da conduta do embargante consta da análise da prestação de contas, verificada na Nota Técnica MTur nº 366/2012, de 29/5/2012 (peça 1, p. 64-68) . Esgotadas as medidas administrativas, o Ministério do Turismo instaurou a presente TCE no dia 3/6/2014 (peça 1, p. 5-7) , recebeu o certificado e o relatório de auditoria do órgão de controle interno e foi encaminhado ao Tribunal de Contas da União, conforme determinam os artigos 4º, 10, incisos II e III e 11, da IN/TCU 71/2012. Tais documentos comprovam, inequivocamente, o impulso da Administração em apurar os fatos. Logo, não ocorreu a prescrição da pretensão punitiva do Tribunal no caso concreto.
12.	Em relação à suposta omissão do Tribunal na análise dos memoriais e documentos acostados às peças 99 a 111, registro que o material foi objeto de exame e manifestação pelo MPTCU, a cujas considerações anuiu o Ministro Raimundo Carreiro, relator do Acórdão 6332/2021-TCU-Segunda Câmara. In verbis (peça 112, p. 2) :
10. Em vista dessas considerações, conclui-se que os documentos adicionais juntados pelo Senhor Ramilson Araújo Moraes não têm o condão de alterar a conclusão oferecida pela Secretaria de Recursos, à qual perfilhamos, quanto à não comprovação da boa e regular execução física e financeira do objeto do Convênio n.º 481/2010.
13. 	No que tange à decisão do TRF-5 que deu provimento à apelação do Sr. Ramilson Araújo Moraes, absolvendo-o da imputação de improbidade administrativa, cabe destacar que, à luz do princípio da independência das instâncias, além de precedentes de Tribunais Superiores (MS 21.948-RJ, 21.708-DF, 23.625-DF, do STF, e MS 7.080-DF, 7.138-DF e 7.042-DF, do STJ) , o TCU firmou entendimento no sentido de que ele exerce a sua jurisdição financeira independente das demais instâncias, gozando de competências próprias e privativas, estatuídas pela Constituição Federal e pela sua Lei Orgânica, inexistindo litispendência entre o processo do TCU e outro versando sobre idêntica matéria no âmbito do Poder Judiciário (vide Acórdão 2964/2015-TCU-Plenário, relator Ministro Augusto Nardes) . Ademais, a apuração do TCU recai sobre aspectos da prestação de contas não tratados no processo judicial, como a ausência de nexo de causalidade entre os supostos shows realizados e a verba federal repassada no Convênio 481/2010.
14.	Quanto aos demais pontos arguidos pelo recorrente, verifico mera tentativa de rediscussão do mérito, o que é incabível nos embargos declaratórios, que se prestam tão somente a integrar ou esclarecer a decisão impugnada. Em conclusão, não verifico necessidade de reparos no Acórdão embargado. 
	Ante o exposto, VOTO no sentido da proposta de Acórdão que ora apresento ao Colegiado.
TCU, Sala das Sessões, em 6 de dezembro de 2022.
ANTONIO ANASTASIA 
Relator